【裁判字號】    97,上易,754
【裁判日期】    971117
【裁判案由】    損害債權
【裁判全文】
臺灣高等法院高雄分院刑事判決         97年度上易字第754號
上  訴  人  臺灣高雄地方法院檢察署檢察官
上  訴  人
即  被  告  甲○○
選任辯護人  邱超偉律師
選任辯護人  石繼志律師
上列上訴人因被告損害債權案件，不服臺灣高雄地方法院97年度
易字第296 號中華民國97年8 月5 日第一審判決（起訴案號：臺
灣高雄地方法院檢察署96年度偵字第18195 號），提起上訴，本
院判決如下：
    主  文
原判決撤銷。
甲○○無罪。
    理  由
一、公訴意旨略以：被告甲○○（原名黃甲○○）與黃士原、黃
    建勳（均已經不起訴處分確定）係母子關係，被告先於民國
    95年7 月4 日向告訴人乙○○借款新台幣（下同）110 萬元
    ，並於同日分別開立票面金額40萬元、40萬元、30萬元之本
    票3 紙（到期日及發票人詳如附表編號1-3） 供擔保，再於
    95年7 月6 日向告訴人借款55萬元，亦於同日開立同額本票
    1 紙（到期日及發票人詳如附表編號4） 供擔保。嗣被告、
    黃建勳、黃士原於上開借款屆清償期時均未依約清償借款，
    且經告訴人屆期提示上開本票均未獲付款，告訴人遂持上開
    面額共165 萬元之本票，以被告、黃建勳、黃士原3 人為債
    務人向臺灣高雄地方法院聲請強制執行，經該院於95年10月
    5 日以95年度票字第28361 號裁定准許，被告於95年10月14
    日收受本件裁定送達後，該院復於95年10月23日作成補充裁
    定，並於95年10月31日由與其3 人同住之黃竣端代被告收受
    本件補充裁定，代黃建勳、黃士原收受上開本票裁定暨補充
    裁定之送達，該裁定業於95年11月10日確定。惟被告竟基於
    意圖損害告訴人債權之犯意，於將受強制執行之際，於95年
    10月16日，將黃建勳、黃士原共有坐落於高雄市○鎮區○○
    段一小段0000-0000 地號、門牌號碼為高雄市○○街16號之
    房地，出賣予趙黃彩鸞所有，並於同年月27日辦理所有權移
    轉登記，以避免債權人即告訴人之追索，致告訴人無法實現
    債權而受有損害。因認被告涉犯刑法第356 條之損害債權罪
    嫌。
二、按犯罪事實應依證據認定，無證據不得認定犯罪事實；不能
    證明被告犯罪者，應諭知無罪之判決，刑事訴訟法第154 條
    第2 項、第301 條第1 項分別定有明文。又事實之認定，應
    憑證據，如未能發現相當證據，或證據不足以證明，自不能
    以推測或擬制之方法，為裁判基礎；且認定不利於被告之事
    實須依積極證據，苟積極證據不足為不利於被告事實之認定
    時，即應為有利於被告之認定；另認定犯罪事實所憑之證據
    ，雖不以直接證據為限，間接證據亦包括在內，然而無論直
    接證據或間接證據，其為訴訟上之證明，須於通常一般之人
    均不致有所懷疑，而得確信其為真實之程度者，始得據為有
    罪之認定，倘其證明尚未達到此一程度，而有合理之懷疑存
    在而無從使事實審法院得有罪之確信時，即應由法院為諭知
    被告無罪之判決（最高法院40年度台上字第86號、30年度台
    上字第816 號、76年度台上字第4986號判例意旨參照）。
三、公訴意旨認被告涉犯損害債權罪嫌，無非係以：(1)臺灣高雄
    地方法院95年度票字第28361 號民事裁定暨補充裁定、送達
    證書。(2)證人黃建勳、黃士原、趙黃彩鸞、黃惠芳之證述。
    (3)債務一部清償協議書、高雄市○鎮區○○段一小段0000-0
    000 地號暨門牌號碼為高雄市○○街16號之土地及建物登記
    謄本各1 份為其論據。訊據被告堅決否認有何損害債權犯行
    ，辯稱：系爭房地為黃建勳、黃士原共有，被告於95年10月
    14日收受之95年度票字第28361 號本票裁定僅列被告為相對
    人，則該裁定無從對系爭房地強制執行，又系爭房地於89年
    間購買時，已向土銀貸款1040萬元，嗣後又設定第2 、3 順
    位抵押權予趙黃彩鸞及莊明喜，系爭房地已無殘值，被告將
    之以市值出賣，並無毀損債權之客觀行為；被告因財務陷入
    困難，遭其他債權人逼債，始以系爭房地清償債務，並無損
    害債權之犯意等語。
四、經查：
(甲)證據能力部分：
  (一)按被告以外之人於偵查中向檢察官所為陳述，除顯有不可信
    之情況者外，得為證據，刑事訴訟法第159 條之1 第2項 定
    有明文。經查，證人黃惠芳於96年4 月13日檢察官偵查中之
    證述，證人黃建勳、黃士原於96年9 月20日檢察官偵查中之
    證述，性質上雖均屬傳聞證據，惟係偵查中向檢察官所為之
    證述，並經具結，且均無顯有不可信之情況，且被告於本院
    表示無庸再傳訊上開證人，捨棄對質詰問權，依上說明，其
    於偵查中之證言自具有證據能力。
  (二)證人黃士原、黃建勳於檢察事務官時所為之審判外陳述，業
    經檢察官、被告及辯護人同意作為證據，本院審酌上開言詞
    陳述作成時之證據取得過程並無瑕疵，認以之作為證據應為
    適當，依刑事訴訟法第159 條之5 之規定，得為證據，而有
    證據能力。
  (三)次按除法律另有規定者外，不問何人，於他人之案件，有為
    證人之義務，而證人除未滿16歲或因精神障礙，不解具結意
    義及效果者外，應命具結；又證人或鑑定人依法應具結而未
    具結者，其證言或鑑定意見，不得作為證據，刑事訴訟法第
    176 條之1 、第186 條第1 項、第158 條之3 分別定有明文
    。證人趙黃彩鸞於96年4 月13日及告訴人於96年1 月8 日在
    偵查中向檢察官所為之陳述，核均屬居於證人地位而陳述其
    親身經歷之事實，其無前述依法不得令具結之情事，卻未踐
    行合法具結之程序，自無證據能力。
  (四)本件辯護人對告訴人、黃惠芳及趙黃彩鸞於檢察事務官調查
    時之供述均否認有證據能力（見本院卷第44頁），惟檢察官
    、被告及其辯護人於審判程序中，均未聲請傳訊上開證人到
    庭實施交互詰問，無法藉由詰問程序，比較上開證人於檢察
    事務官調查時之陳述與審判中之陳述有何不符，故無刑事訴
    訟法第159 條之2 傳聞證據法則例外之適用。是渠等於檢察
    事務官調查時之陳述，因屬審判外之陳述，為傳聞證據，查
    無例外規定之適用，應無證據能力。
(乙)實體部分：
  (一)被告曾向告訴人借款165 萬元，並簽發附表所示本票4 紙供
    擔保，屆期均未依約清償借款，且經告訴人提示附表所示本
    票未獲付款，告訴人遂持上開面額共165 萬元之本票，以被
    告及黃建勳、黃士原為債務人向原審法院聲請准許強制執行
    ，經原審法院以被告為相對人，於95年10月5 日以95年度票
    字第28361 號裁定准許，被告於95年10月14日收受上開裁定
    送達，法院復於95年10月23日以被告、黃建勳、黃士原為相
    對人，作成補充裁定，並於95年10月31日由與其3 人同住之
    黃竣端代被告收受上開補充裁定，代黃建勳、黃士原收受上
    開本票裁定暨補充裁定之送達；又被告於95年10月16日，將
    黃建勳、黃士原共有之系爭房地，出賣予趙黃彩鸞，並於同
    年月27日辦理所有權移轉登記等情，已據被告自承在卷，並
    經證人黃建勳、黃士原於檢察事務官調查時及檢察官偵訊時
    證述明確，並有本票、臺灣高雄地方法院95年度票字第2836
    1 號民事裁定暨補充裁定、送達證書、系爭房地登記謄本在
    卷可稽，且經本院調取本院95年度票字第28361 號卷宗核閱
    屬實，此部分之事實堪予認定。
  (二)按「債務人於將受強制執行之際，意圖損害債權人之債權，
    而毀壞、處分或隱匿其財產者，處2 年以下有期徒刑、拘役
    或5 百元以下罰金。」，刑法第356 條定有明文。是損害債
    權罪之構成要件如下：須債務人於將受強制執行之際；
    須意圖損害債權人之債權；債務人須有毀壞、處分或隱匿
    財產之行為。茲分別論述如下：
  1.所謂「將受強制執行之際」，如債權人已取得強制執行法第
    4 條各款所定之執行名義、或如業經受有確定之終局判決、
    或受有假執行宣示之判決，以及已經開始執行尚未終結以前
    而言（最高法院58 年度臺上字第1812 號、55年度臺非字第
    118 號判決參照)。 茲依票據法第123 條規定執票人向本票
    發票人行使追索權時，得聲請法院裁定後強制執行，是法院
    就本票准予強制執行之裁定自屬強制執行法第4 條第1 項第
    6 款所定其他得為強制執行之執行名義，至准予強制執行之
    本票裁定固得提出抗告，惟依民事訴訟法第491 條第1 項之
    規定，抗告，除別有規定外，無停止執行之效力，是本票裁
    定無須待其確定，於送達後即有執行力，即屬強制執行法第
    4 條第1 項第6 款所定之執行名義，該本票裁定債務人即為
    刑法第356 條損害債權罪所規定之「將受強制執行之際」。
    被告為本院95年度票字第28361 號裁定所列之債務人，並於
    95 年10 月14日收受該裁定送達，即為刑法第356 條損害債
    權罪所規定之「將受強制執行之際」，堪以認定。
  2.被告於95年10月16日，將黃建勳、黃士原共有之系爭房地，
    出賣予趙黃彩鸞，並於同年月27日辦理所有權移轉登記，前
    已述明，茲有疑義者為，被告處分上開不動產，是否有意圖
    損害債權人之債權？查黃建勳、黃士原共有之系爭房地，於
    被告處分前已設有3 個順位之抵押權，第1 順位抵押權人為
    台灣土地銀行，所擔保之債權為最高限額1248萬元，第2 順
    位抵押權人為趙黃彩鸞，所擔保之債權額為100 萬元，第3
    順位抵押權人為莊明喜，所擔保之債權額為1 千萬元，此有
    該土地及建物登記謄本卷可稽（見偵查卷1 第25-29 頁）。
    又黃士原確有向第1 順位抵押權人台灣土地銀行申貸1040萬
    元，迄95年10月間房屋貸款尚餘9,030,438 元，此有台灣土
    地銀行中正分行函文暨其所附之借據、交易明細表在卷可查
    （見偵查卷3 第2-3 頁及原審卷第93-107頁）。另被告於95
    年9 月、10月間確實積欠第2 順位抵押權人趙黃彩鸞700 多
    萬元之借款未還，亦經證人黃惠芳於偵查中證述明確（見偵
    查卷1 第104 頁）。又被告於95年10月間積欠第3 順位抵押
    權人莊明喜1160萬元債務尚未清償等情，有債務協商同意書
    、債務一部清償協議書、票據信用資料查覆單及被告於台灣
    中小企業銀行之匯款紀錄在卷可參（見偵查卷1 第43-44 頁
    及原審卷第79-82 頁）。是上開3 個順位抵押權所擔保之優
    先債權額計達2,348 萬元，被告實際積欠該3 位債權人之債
    權額為逾2,700 萬元，應堪認定。
  3.本件被告陳稱黃建勳、黃士原共有之系爭房地，市價約1,25
    0 萬元，其以高於市價之1500萬元出賣予趙黃彩鸞，所賣得
    價金均清償給上開抵押權人，其自己並未因處分該不動產而
    拿回任何款項等情（見本院卷第69-70 頁），已據證人黃惠
    芳於偵查中證述屬實，且其陳稱該不動產市價經核與台灣土
    地銀行於設定第1 順位抵押權時之徵信價格相當，復有系爭
    房地登記謄本在卷可考，應堪信為真實。
  4.按債務人所有的總財產，本為債權人債權之擔保，債權人於
    取得執行名義後，自得對債務人之全部財產為強制執行之聲
    請，若債務人意圖損害債權人之債權，逃避執行，而將其財
    產處分，為保障債權人債權之安全起見，自應予以處罰，以
    保債權之安全。但如債務人處分其財產，並不影響債權人之
    清償者，即無損害債權人之意思，自不為罪。查被告固有處
    分黃建勳、黃士原共有上開系爭房地之事實，惟上開房地已
    經登記之優先受償權債權（即抵押債權）高達2,348 萬元，
    被告以高於市價出售之價格為1,500 萬元，並未逾上開抵押
    債權之金額，是其處分該不動產，客觀上並不影向債權人之
    清償，依上開說明，被告處分該財產難認有損害債權人債權
    之意圖。是被告所辯因財務陷入困難，遭其他債權人逼債，
    始以系爭房地清償債務，並無損害債權之犯意等語，尚堪採
    信。
  (三)綜上所述，被告雖有將黃建勳、黃士原共有之系爭房地處分
    予他人，然其所清償之債權人均屬設有抵押權之優先債權人
    ，客觀上該項處分行為並不影響告訴人債權之受償，難認其
    有損害告訴人債權之犯意，是其所為尚與刑法損害債權罪之
    構成要件有間。此外，復查無其他確切之證據足資證明被告
    涉有公訴人所指上開犯行，揆諸前開說明，公訴人所提出之
    證據在客觀上既未達於通常一般之人均不致有所懷疑、而得
    確信被告確曾犯罪之程度，其有合理之懷疑存在時，即無從
    為被告有罪之確信。
四、原審未詳為推求，遽為論罪科刑之判決，尚有未恰，檢察官
    上訴意以原審量刑過輕，指摘原判決不當，為無理由；而被
    告上訴意旨以原審採證有誤，為被告有罪之諭知，顯屬違誤
    等語，指摘原判決不當，為有理由，應由本院將原判決撤銷
    改判，並為被告無罪之諭知。
據上論結，應依刑事訴訟法第369條第1項前段、第364條、第301
條第1項，判決如主文。
本案經檢察官蔡國禎到庭執行職務。
中    華    民    國    97    年    11    月    17    日
                  刑事第三庭    審判長法  官  周賢銳
                                      法  官  黃仁松
                                      法  官  施柏宏
以上正本證明與原本無異。
本件判決不得上訴。
中    華    民    國    97    年    11    月    17    日
                                      書記官  白  蘭
附表
┌──┬─────┬─────┬──────┬────┬────┐
│編號│發  票  日│票面金額  │到  期  日  │票據號碼│發票人  │
│    │          │（新臺幣）│            │        │        │
├──┼─────┼─────┼──────┼────┼────┤
│ 1  │95年7月4日│400000元  │95年7 月11日│038488  │黃甲○○│
│    │          │          │            │        │黃士原  │
│    │          │          │            │        │黃建勳  │
├──┼─────┼─────┼──────┼────┼────┤
│ 2  │95年7月4日│400000元  │95年7 月11日│038489  │同上    │
├──┼─────┼─────┼──────┼────┼────┤
│ 3  │95年7月4日│300000元  │95年7 月11日│038491  │同上    │
├──┼─────┼─────┼──────┼────┼────┤
│ 4  │95年7月6日│550000元  │95年7 月18日│038492  │同上    │
└──┴─────┴─────┴──────┴────┴────┘


司法院資訊處製作；財團法人民間司法改革基金會備份。
